臺灣臺中地方法院民事判決
110年度簡上字第340號
上  訴  人  張永能  
被上訴人    吳進榮  
            財政部國有財產署

法定代理人  曾國基  
訴訟代理人  趙子賢  
複代理人    李俊銘  
上列上列當事人間確認界址事件，上訴人對於中華民國110年5月
13日本院臺中簡易庭109年度中簡字第873號第一審簡易判決提起
上訴，本院於110年11月19日言詞辯論終結，判決如下：
    主      文
上訴駁回。
第二審訴訟費用由上訴人負擔。
    事實及理由
壹、上訴人主張：
一、緣伊所有之臺中市○○區○○段000地號土地（下稱310地號土地
    ，重測前為同區車籠埔段黃竹坑小段17-256號）及與被上訴
    人吳進榮所有之臺中市○○區○○段000地號土地（下稱311地號
    土地，重測前為同區車籠埔段黃竹坑小段17-255號）及與中
    華民國所有，由被上訴人財政部國有財產署(下稱國有財產
    署)管理之臺中市○○區○○段000地號土地（下稱309地號土地
    ，重測前同區車籠埔段黃竹坑小段00-0000號）彼此相鄰，
    於民國103年7月間，伊曾向臺中市太平地政事務所（下稱太
    平地政事務所）申請310地號土地之鑑界及複丈，並由太平
    地政事務所派員依舊有地籍圖套繪測量製作310地號土地之
    土地複丈成果圖（下稱系爭103年複丈成果圖），依系爭103
    年複丈成果圖所示，310地號土地之界樁共有5處，其中編號
    1、2、4界樁為鋼釘，編號3、5界樁為塑膠樁，雖編號1、2
    之鋼釘界樁現今已被道路柏油路面所覆蓋，惟編號5之塑膠
    界樁仍清晰可見，嗣經臺中市地政局政府辦理108年度太平
    區地籍圖重測作業時，未考量上開編號5界樁位置，且因兩
    造指界不一致而生界址爭議，協調後仍無法解決，經送請臺
    中市政府地政局不動產糾紛調處委員會(下稱糾紛調處委員
    會)進行調處，復經臺中市政府於109年2月4日以府授地側一
    字第1090024108號函，檢送糾紛調處委員會之調處紀錄表、
    調處圖說及分析表(下稱系爭調處結果)，伊於收受系爭調處
    結果15日內之109年2月11日即提起本件確認界址之訴。又依
    系爭調處結果，係以調處圖說及分析表所示E、F點連線(即
    附件鑑定圖J、H點連線)，作為310地號土地與311地號土地
    之界址，並以A、F點連線(即附件鑑定圖G、H點連線)作為31
    0地號土地與309地號土地之界址，惟倘依系爭調處結果計算
    ，310地號土地減縮244.50平方公尺，311地號土地增加41.4
    6平方公尺，309地號土地亦有增加1.53平方公尺，造成上訴
    人所有之310地號土地面積自重測前登記面積之306平方公尺
    減縮至重測後登記面積之61.50平方公尺，大幅減少近百分
    之80，系爭調處結果顯有錯誤。
二、另依電腦套繪結果可見地號310地號土地之邊界，有從東南
    向西北偏移將近4公尺之偏差，伊主張應將310地號土地從西
    北往東南挪移歸位，經伊依挪移歸位後位置指界，造成重測
    後310地號土地之南邊部分面積遭309地號土地遮蓋；重測後
    310地號土地東邊部分面積遭311地號土地遮蓋，此為310地
    號土地重測後之土地面積大幅縮減之原因。再以，中華民國
    所有並由被上訴人國有財產署管理之309地號土地之新編訂
    係由上訴人多年奔走完成，且309地號土地複丈之過程亦經
    伊與國有財產署及太平地政事務所派員至現場共同指界，30
    9地號土地最東南邊之邊界點應為草湖溪與13窯坪坑溝匯流
    交界處之X點(下稱該X點)，該X點處為水泥砌成之固定物，
    不會因地形地貌變動而改變其位置，而由本院命內政部國土
    測繪中心(下稱國土測繪中心)繪製之附件鑑定圖中，亦可見
    鑑定圖上之X點標記並非位於309地號土地之界址上，亦可證
    309、310及311地號土地於108年重測後皆存在從東南往西北
    偏移之誤差，伊仍不服系爭調處結果，對於經界之認定尚有
    意見，實有確認兩造間正確界址之必要，爰依法請求確認前
    開土地之界址。
三、上訴後補充理由略以：　　
  ㈠原判決書提及被上訴人國有財產署訴訟代理人稱：…在土地（
    編定）複丈指界時，雖會考量現場使用人之使用狀況，但並
    不會完全依照現場狀況指界，會考量河川區域線之退縮而另
    行指定適合界址。土地編定是絕對慎重的事情，若有退縮地
    的要求必有文書，因此上訴人要求被上訴人國有財產署必須
    具體提出證據，是哪一個單位哪一個主管，針對309地號土
    地編定要求「河川區域線之退縮地」的公文書來證明被上訴
    人國有財產署訴訟代理人所言為真。
  ㈡原判決提及國土測繪中心人員在系爭土地附近檢測108年度台
    中市太平區地籍圖重測期間測設的圖根點。惟用重測期間設
    的圖根點只能夠證明重測後的圖資座標，根本無法用來證明
    重測之前土地的實際界址狀況。原審證人太平地政林連喜技
    士到庭說明：「在重測之前是沒有所謂的圖根點與數值座標
    」，因此國土測繪中心用重測期間測設的圖根點本質上就是
    無法證明重測之前土地界線的實際狀況，只能夠用這些數值
    化的座標來證明重測之時或重測之後所產生的相關界址。
  ㈢原判決謂311地號土地左側下緣與310地號土地間之經界線呈
    一直線。在舊地籍圖上的確如此，惟上訴人原審起訴之初即
    主張土地重測時所採用之套圖有普遍性的誤差。也就是309
    、310、311等附近所有土地都有東南向西北偏移之情事。惟
    其他土地與上訴人土地未毗鄰，上訴人只能就系爭三筆土地
    訴請確認經界。上訴人重測時即主張310地號土地與309地號
    土地必須向東南移以回歸正確位置。
  ㈣原判決謂上訴人並非309地號土地之所有人，309地號土地東
    南邊界址並未與上訴人所有之310地號土地交界，上訴人無
    權代國有財產署職員指出309地號土地東南邊之界址。上訴
    人再三強調309地號土地為上訴人奔走多年申請編定指界而
    生。上訴人確實有意向國有財產署承租310地號土地南邊之
    空地，故依法提出土地編訂之請求而過程程序一切合乎法律
    要求。如果連提出申請者的上訴人都無權指出實際位置那又
    有誰能夠更正確的指出位置？如果是被上訴人國有財產署才
    有資格與能力指出實際界址，應命被上訴人國有財產署精確
    指出309地號土地坵塊六個邊界點的具體位置與相關的地理
    與地形關係。且原審證人國有財產署退休職員簡文賢亦證稱
    會依照申請（編訂登記）人現場指界，但不記得309地號土
    地東南方之界址有無經過草湖溪與13窯坑溝匯流交界處等語
    。正因309地號新編土地現場繪測當天，簡文賢先生是要求
    上訴人直接告訴地政士，看上訴人要指界的地方在哪裡，每
    一點都要指定清楚。
  ㈤原判決謂重測結果上訴人所有310地號土地面積大幅減少，係
    因上訴人主動讓出310地號土地北方部分之土地予訴外人王
    再來（即310地號土地北鄰303地號土地所有人）。重測測量
    當時王再來先生也在場，郭東憲技士表示：北方303地號土
    地由於土地糾紛訴請法院公證因此不可能再移動等語，之後
    郭東憲技士便說：如此303地號土地便會增加，上訴人便說
    那就只能讓303土地增加，上訴人堅持指界上訴人的土地不
    在重測之後的位置。303地號的土地因為法院訴訟而不能移
    動並不代表上訴人土地310地號就要跟著錯誤。再者上訴人
    與王再來先生非親非故，沒有任何理由要上訴人平白無故地
    送讓土地給他。而且今天既然310地號北方界線經國土測繪
    鑑定確定與上訴人108年9月3日指界的界線重疊，證明上訴
    人土地因重測套圖而由東南向西北挪移之情事屬實。
　㈥國土測繪中心繪製之鑑定圖中310地號土地北面界線與王再來
    303地號交界處就是108年9月3日上訴人重測指界時要求郭東
    憲技士挪移的圖資位置，此由鑑定圖中紅色標記BCDR線段與
    重測後310地號北面線段幾乎重疊相差僅有幾十公分即知，
    應以上訴人指界為正確。
  ㈦對土地增減之計算，原判決稱被上訴人吳進榮所有311地號土
    地也較登記簿面積增加41.46平方公尺，被上訴人國有財產
    署所有之309地號土地增加1.53平方公尺，合計增加42.99平
    方公尺，仍遠低於310地號重測後所減少之244.5平方公尺。
    這樣的計算方法不合理，按國土測繪中心鑑定圖粗略計算，
    310地號土地南面被309地號土地因為重測後有誤的土地界址
    西北移而遮蓋，如鑑定圖上BSFA區塊（粗略計算約180平方
    公尺），並且由於是309地號土地遮蓋310地號土地，因此才
    能保持309地號的土地坵塊的外形在重測前後幾乎一致，土
    地面積相差僅萬分之七。上訴人主張該地區土地應全面南移
    ，但國有財產署訴訟代理人沒有認清事實真相，不願意配合
    跟著南移，而使南方土地保持在錯誤的位置不動，又南方土
    地圖形面積也沒有減少，那就代表上訴人土地被南方土地有
    所遮蓋而損失。至於310地號土地東邊的311地號土地，從舊
    圖與重測後有爭議的新圖比對，可以發現這兩筆土地交界處
    圖形不一致，原本舊圖已不復見，如此重測後的新圖製作有
    違套繪作業第1條第8項：惟宗地之形狀不得任意改變（數值
    法地籍圖重測手冊08-9項）。此區塊若以國土測繪中心鑑定
    圖來看就是RESH區塊（粗計算約40平方公尺）這40平方公尺
    面積正是311地號土地增加的一部分。因此上訴人310地號土
    地面積的計算應當是有爭議的重測後面積61.5平方公尺，再
    加上大約180平方公尺與大約40平方公尺，得約281平方公尺
    ，如此與舊圖面積誤差損失百分之8也才稍算合理。由上述
    的土地計算，亦可證明土地重測有東南向西北偏移之情事。
  ㈧鑑定圖中X點為309地號土地之邊界點，該點與編號5塑膠樁(
    鑑定圖F點)有絕對依存關係。編號5塑膠樁與草湖溪、13窯
    坑溝匯流交界處之天然界點距離55公尺，鑑定圖中F點與X點
    之距離也是55公尺。足以證明上訴人主張屬實。
四、並聲明：㈠原判決廢棄。㈡上開廢棄部分，確認上訴人所有之
    310地號土地與被上訴人國有財產署所有309地號土地之界址
    為附件鑑定圖所示A、F點連線。確認上訴人所有之310地號
    土地與被上訴人吳進榮所有311地號土地之界址為附件鑑定
    圖所示R、E、F點連接線。
貳、被上訴人方面：
一、被上訴人吳進榮：本件309、310、311地號土地係因108年臺
    中市政府進行太平區地籍圖重測後，經系爭調處結果所致，
    與上訴人所有310地號土地，上訴人曾於103年申請土地鑑界
    及複丈並無關連。又上訴人所稱310地號土地曾於103年申請
    土地鑑界，惟當時太平地政事務所使用之地籍圖，係日據時
    期依據地籍原圖套繪而成，此類地籍圖使用迄今已逾百年，
    折損、破舊且比例尺過小，僅有地籍圖重測才能取得精密正
    確之結果，而本件3筆土地經重測後，始知原有舊地籍圖有
    從東南往西北方向偏移之誤差，故調整臺中市太平區車籠埔
    段黃竹坑小段之全部土地均從西北往東南調整，並非僅有上
    訴人所有之310地號土地有此偏移調整之情形，310地號土地
    面積經系爭調處結果縱有大幅減縮，亦係因上訴人主動將31
    0地號部分土地讓與位於310地號土地北方之303地號土地所
    有人王再來所致。系爭調處結果與國土測繪中心之鑑定結果
    相同，即本件310地號土地與311、309地號土地應以附件鑑
    定圖之J、H、G點之連線作為經界線，本件既經精密儀器重
    測，系爭調處結果及國土測繪中心之鑑定結果即應予尊重等
    語，資為抗辯。
二、被上訴人國有財產署則以：舊地籍圖有誤，應以國土測繪中
    心之鑑定結果為準，另上訴人所稱之X點非位於309地號土地
    之界址上固屬事實，惟309地號土地屬於中華民國所有並由
    國有財產署管理，在新編訂土地複丈指界時，雖會考量現場
    使用人之使用狀況，但並不完全依照現場狀況指界，會考量
    河川區域線之退縮而另行指定適合之界址，國土測繪中心既
    已測繪出上訴人指稱之X點並不在309地號土地之界址上，X
    點應與本案無關等語，資為抗辯，
三、並均聲明：如主文所示。
參、得心證理由：
一、上訴人主張其所有之310地號土地、被上訴人吳進榮所有之3
    11地號土地，及被上訴人國有財產署管理之309地號國有土
    地彼此相鄰，於103年7月間，上訴人曾向太平地政事務所申
    請310地號土地之鑑界及複丈，嗣309地號土地於108年2月19
    日始完成第一次登記，又上開土地因108年度地籍圖重測界
    址產生爭議，曾向臺中市政府地政局不動產糾紛調處委員會
    申請調處之事實，業據上訴人提出調處圖說及分析表、103
    年土地複丈定期通知書、310地號土地登記第一類謄本及地
    籍圖謄本、309及311地號土地登記第一類謄本為證(見原審
    卷第23至33頁、第55至63頁)，並經原審依職權向臺中市政
    府地政局調取系爭調處結果全卷資料(見原審卷第151至167
    頁)，且向太平地政事務所調取310地號土地於103年申請土
    地鑑界相關資料(見原審卷第171至187頁)，以及309地號土
    地於108年2月19日辦理第一次登記及108年12月27補辦編訂
    登記全卷資料(見原審卷第293至307頁)，並為兩造所不爭執
    ，堪認上訴人此部分主張為真正。
二、按依土地法第46條之1至第46條之3之規定所為地籍圖重測，
    純為地政機關基於職權提供土地測量技術上之服務，將人民
    原有土地所有權範圍，利用地籍調查及測量等方法，將其完
    整正確反映於地籍圖，初無增減人民私權之效力。故縱令相
    鄰土地所有權人於重新實施地籍測量時，均於地政機關通知
    之期限內到場指界，毫無爭議，地政機關依照規定，已依其
    共同指定之界址重新實施地籍測量。則於測量結果公告期間
    內即令土地所有權人以指界錯誤為由，提出異議，測量結果
    於該公告期間屆滿後即行確定，地政機關應據以辦理土地標
    示變更登記。惟有爭執之土地所有權人尚得依法提起民事訴
    訟請求解決，法院應就兩造之爭執，依調查證據之結果予以
    認定，不得以原先指界有誤，訴請另定界址為顯無理由，為
    其敗訴之判決，司法院大法官會議釋字第374號解釋已闡釋
    甚詳。是以重新實施地籍測量時，不問土地所有權人是否到
    場指界或自行設立界線而由測量人員據以施測，其測量結果
    均純為地政機關基於職權提供土地測量技術上之服務，將人
    民原有土地所有權範圍，利用地籍調查及測量等方法，將其
    完整正確反映於地籍圖，並無增減人民私權之效力，嗣後土
    地所有權人若有爭執，不問其是否在測量公告期間內提出異
    議，均得另行提起民事訴訟請求解決，法院則應就兩造之爭
    執，調查證據後予以認定判斷，先予敘明。次按所謂因定不
    動產界線之訴訟，係指不動產之經界不明，或就經界有爭執
    ，而求定其界線所在之訴訟而言（最高法院30年抗字第177
    號判例參照），性質上屬於形成之訴。原告提起此訴訟時，
    只須聲明請求定其界線之所在即可，無須主張特定之界線。
    縱原告有主張一定之界線而不能證明，法院仍不能以此駁回
    其訴。亦即法院可不受兩造當事人主張之拘束，得本於調查
    之結果，定雙方不動產之經界（最高法院90年度臺上字第86
    8號判決參照）。再按「重新實施地籍測量時，土地所有權
    人應於地政機關通知之期限內，自行設立界標，並到場指界
    。逾期不設立界標或到場指界者，得依下列順序逕行施測：
    一、鄰地界址；二、現使用人之指界；三、參照舊地籍圖；
    四、地方習慣，土地法第46條之2第1項定有明文。又土地重
    測，依土地法第46條之1，及同條之2第1項，暨第47條授權
    中央地政機關所訂之地籍測量實施規則第212條規定主旨，
    在以較科學方法，更新測量技術和儀器，普收測量整理實效
    ，使地籍登記趨於正確，以杜糾紛。上訴人所有937號土地
    重測時，既係根據上訴人之指界測量，重測所得土地面積數
    量自與上訴人實際擁有土地相符，其數量較重測前登記面積
    減少，自應以較新及精密測量所得之重測面積為準。殊難據
    此要求回復重測前登記之土地面積數量，並要求鄰地交付較
    重測前登記面積多出部份之土地、否則即與政府實施地籍重
    測，以糾正舊地籍不正確之立法意旨有違。」（最高法院69
    年度台上字第3426號判決參照）。足見確定界址非以當事人
    之指界位置或以土地面積是否增減為界址之認定標準。本件
    兩造間既存有指界不一之情，自應參照舊地籍圖及鄰地界址
    等客觀基準以確定界址。
三、本院審酌下列事項，認系爭三筆土地之界址為附件鑑定圖所
    示J、H、G點連接線：
　㈠原審囑託國土測繪中心派員到場實地勘查，並依兩造指界，
    國土測繪中心人員係使用精密電子測距經緯儀在系爭土地附
    近檢測108年度臺中市太平區地籍圖重測期間測設之圖根點
    ，經檢測無誤後，以各圖根導線點為基點，用上列儀器分別
    施測當事人指界位置及附近界址點，並計算其座標值輸入電
    腦，以自動繪圖儀展繪於鑑測原圖上（同重測後地籍圖比例
    尺1/500及重測前地籍圖比例尺1/3000），再依據太平地政
    事務所保管之重測前後地籍圖、重測前圖解地籍圖數值化成
    果、重測地籍調查表等資料，展繪本案有關土地地籍圖經界
    線，與前項成果核對檢核後，測定於鑑測原圖上，作成比例
    尺1/500鑑定圖，重測後之結果顯示：圖示G、H、J黑色連接
    點線係重測前車籠埔段黃竹坑小段地籍圖(比例尺1/3000)測
    定系爭土地間界址，並讀取其座標後，展點連線於重測後地
    籍圖比例尺1/500鑑測原圖上之位置，即為310、309、311地
    號土地間之重測前地籍圖經界線等情，有國土測繪中心於10
    9年10月29日測籍字第1091302935號函及其附件之鑑定書、
    鑑定圖等資料在卷可查(見原審卷第245至251頁，即附件)。
  ㈡國土測繪中心乃我國最高地政測量機關，而其鑑定意見既係
    以較新且精密度極高之儀器施測後所為地籍經界之確認，復
    佐以國土測繪中心測繪所得之地籍線係以重測前車籠埔段黃
    竹坑小段地籍圖（比例尺1/3000）測定本件309、310及311
    地號土地間界址，並讀取其坐標後所展點連線，核與重測後
    地籍圖比例尺1/500鑑測原圖位置，二者相符，亦即被上訴
    人吳進榮就311地號土地之指界位置，為如附件鑑定圖所示J
    、H點連接線；被上訴人國有財產署就309地號土地之指界位
    置，為如附件鑑定圖所示G、H點連線，且依附件鑑定圖所示
    J、H、G點連線，311地號土地左側下緣與重測後310地號土
    地間之經界線呈為一直線，309地號土地左側上緣亦與310地
    號土地間之經界線呈一直線，則309地號土地及311地號土地
    之土地形狀亦較方正、完整，若依上訴人所指界位置之線段
    ，即如附圖所示R、E、F、A點連接線，則明顯可見無法相交
    會同一直線上，造成309地號土地及311地號土地呈現凸凹狀
    ，而有礙土地經濟使用目的，是以國土測繪中心依據上開測
    量方法測繪所得結果自較值採信。
  ㈢上訴人固一再主張：伊有參與新編定登記309地號土地之土地
    複丈指界，309地號土地最東南邊之邊界點應為草湖溪與13
    窯坪坑溝匯流交界處之X點，該X點處為水泥砌成之固定物，
    不會因地形地貌變動而改變其位置，原審於現地履勘時經伊
    請求而標記X點處(見原審卷第222、223頁下方照片)，並由
    國土測繪中心測繪標記於附件鑑定圖中，因附件鑑定圖上之
    X點標記並非位於309地號土地東南方之界址上，亦可證310
    地號土地於108年重測採用套圖存在嚴重誤差，309、310及3
    11地號土地皆有從東南往西北偏移之情形等等。惟查，上訴
    人並非309地號土地之所有人，309地號土地東南邊界址並未
    與上訴人所有之310地號土地交界，上訴人自無權代國有財
    產署職員指出309地號土地東南邊之界址，且由原審依職權
    調取309地號土地第一次登記之全卷資料觀之，309地號土地
    之土地複丈成果圖（見原審卷第300頁，下稱附圖）亦未能
    顯示309地號土地東南處界址點（本院另加註為X1點）為草
    湖溪與13窯坪坑溝匯流交界即附件鑑定圖X點，上訴人此部
    分主張，尚難謂有據。況且，原審證人即太平地政事務所技
    士林連喜證稱：伊有參與製作309地號土地新登記土地之土
    地複丈成果圖，伊「依據國有財產署職員於現場指界之位置
    測繪上開土地複丈成果圖」，伊沒有印象309地號土地東南
    方之界址有無經過草湖溪與13窯坪坑溝匯流交界處等語(見
    原審卷第392頁)，另一證人即國有財產署退休職員簡文賢亦
    證稱：伊當時為國有財產署職員，有參與309地號土地新登
    記土地之現場指界，但伊不記得309地號土地東南方之界址
    有無經過草湖溪與13窯坪坑溝匯流交界處；如果是新登錄，
    我們去現場，會給民眾指點，國有土地尚未登錄土地，會請
    當事人指範圍有多大去測量等語(見原審卷第394頁)，是參
    與現場指界及309地號土地複丈成果圖製作之國有財產署職
    員簡文賢與太平地政事務所技士林連喜均未能證明309地號
    土地東南邊界線有經過X點，堪認上訴人主張因重測所依據
    之套圖誤差導致309、310及311地號土地皆有從東南往西北
    偏移，尚屬無憑。且上訴人主張鑑界當時，係證人簡文賢要
    求伊向地政士指出界址，亦不足採信（證人林連喜證稱係依
    國有財產署職員現場指界測繪複丈成果圖）；證人簡文賢之
    證述，則分為民眾新申請編定及國有土地新申請編定兩種情
    形，僅前者會由民眾指界測量，上訴人稱伊想申請承租309
    地號（國有）土地（非前者情形），故經國有財產署人員指
    示在現場指出新編定土地界址，顯屬誤會而不可採信。再由
    附圖中17-2143地號土地（即重測後309地號土地）與附圖中
    17-256地號土地（即重測後310地號土地）之經界線，與17-
    255地號土地（即重測後311地號土地）南側經界線（與309
    地號土地之經界線）均在同一直線上，此與附件鑑定圖H、G
    點連線與311地號土地南側經界線（與309地號土地間之經界
    線）均在同一直線上完全相符，上訴人主張310地號土地與3
    09地號土地之經界線如附件鑑定圖A、F點連接線，顯非正確
    。況由上訴人主張之「套圖錯誤」，係造成該區土地全面由
    東南向西北偏移現象，與被上訴人吳進榮提出學術論文（見
    原審卷第281-287頁）述及因921地震造成台中市大里、太平
    區土地自東南向西北水平位移2.8至4.1公尺（見原審卷第28
    7頁論文附圖二，「1999集集大地震斷層分段及位移量分布
    」）觀之，309地號土地既係在108年才新申請編定登記之土
    地，其時製作之複丈成果圖，自難謂仍受20年前921地震造
    成土地位移之影響，其理至明，是上訴人主張之「套圖錯誤
    」及被上訴人吳進榮主張之921地震造成之土地水平位移，
    均非影響309地號土地與310地號土地、311地號土地間經界
    線之事由，應堪認定。
　㈣至於上訴人主張：系爭103年複丈成果圖所示，310地號土地
    之界樁共有5處，其中編號1、2、4界樁為鋼釘，編號3、5界
    樁為塑膠樁，雖編號1、2之鋼釘界樁現今已被道路路面之柏
    油所覆蓋，惟編號5之塑膠界樁仍清晰可見，編號5塑膠界樁
    即是附件鑑定圖之F點，應以F點為界址點，以回復伊所有之
    310地號土地之原來形狀等語，並提出系爭103年土地複丈成
    果圖、地籍圖重測地籍調查【界址標示補正】表等件為證(
    見原審卷第325至333頁)。又上訴人所憑系爭103年複丈成果
    圖（見原審卷第177頁），乃太平地政事務所依據日據時期
    地籍原圖套繪而成之副圖，此亦有太平地政事務所（原審被
    告之一，嗣經上訴人撤回）答辯狀在卷可查(見原審卷第118
    頁)，而此類地籍圖使用迄今已有百年，折損、破舊且受限
    於當時技術及設備，造成比例尺過小，還原於實地之精度差
    ，不能符合現代需求，自以較新且更為精密之國土測繪中心
    之測繪結果更能保障人民財產權，堪認上訴人此部分所主張
    ，仍屬無據。況查，由系爭103年複丈成果圖（亦係在921地
    震發生15年後製作）觀之，上訴人所指編號5塑膠界樁所在
    位置與其右側鄰地（17-255地號土地即重測後311地號土地
    ）與上開二筆土地之南側土地（即當時尚未編定登記之309
    地號土地）經界線，確實在同一直線上，亦即與附件鑑定圖
    之H點位置較為相符。益足證上訴人主張編號5塑膠界樁所在
    位置即附件鑑定圖之F點，與附件鑑定圖之A點連線，即311
    地號土地與309地號土地經界線，僅係其片面主觀之認知（
    與附件鑑定圖上X點係309地號土地東南角之邊界同屬上訴人
    主觀之認知與期待），與客觀事實並不相符，自非足採。
　㈤上訴人復主張：伊所有之310地號土地重測後土地面積為61.5
    平方公尺，相較於重測前之306平方公尺，其土地面積大幅
    減少244.5平方公尺，減少多達近百分之80土地面積等語，
    惟揆諸上開最高法院判決意旨，土地重測目的在於要求地籍
    資料之正確，土地面積增減自非施測之依據。再者，上訴人
    亦自陳：於108年9月3日進行土地重測調解時，伊有向前來
    測繪之太平地政事務所職員即訴外人郭東憲表示，重測結果
    讓310地號土地及309地號土地皆有從東南向西北偏移之現象
    ，伊之310地號土地必須從西北往東南方向挪移歸位，除請
    郭東憲依其指界之位置繪製新圖外，並且主動讓出310地號
    土地北方部分之土地予訴外人王再來等語(見原審卷第317頁
    )，則310地號土地重測後之面積大幅縮減是否因上訴人主動
    讓出部分土地與王再來所致，自非無疑。上訴人雖於上訴理
    由中改稱與王再來非親非故，自無理由送讓土地予王再來，
    惟查，上訴人在108年重測之指界過程中，確實曾明確表示
    ，與北側鄰地（重測前17-241地號土地，重測後303地號土
    地）所有人王再來達成共識，並依協議結果重新指界，及對
    面積增減無異議（見原審卷第183頁地籍圖重測地籍調查【
    界址標示補正】表），自難憑空改稱上訴人與王再來非親非
    故自無理由送讓土地。況依系爭調處結果，吳進榮所有之31
    1地號土地較登記簿面積增加41.46平方公尺；中華民國所有
    並由國有財產署管理之309地號土地較登記簿面積增加1.53
    平方公尺(見原審卷第23頁)，雖被上訴人2人之土地面積均
    有略為增加，合計增加42.99平方公尺，惟仍遠低於310地號
    土地重測後所減少之244.50平方公尺土地面積，是認309、3
    11地號土地重測後增加之土地面積並非全部來自310地號土
    地重測後減少之土地面積，更可證310地號土地重測後面積
    減少近百分之80之原因，係由於上訴人將310地號土地北方
    部分之土地讓與王再來所致。至於上訴人主張重測採用之套
    圖錯誤造成該區土地全部由東南向西北偏移一節，已於上㈢
    論述並非足取，是其主張因土地界址偏移造成上訴人所有31
    0地號土地遭309、311地號土地遮蓋，故面積大幅減縮，甚
    至變形，自無足憑採。
　㈥綜上所述，本院衡酌兩造主張、附近相鄰土地界址、各該土
    地之面積、重測前、後（尚未確定）之地籍圖等一切情狀綜
    合判斷，認應以國土測繪中心之鑑定結果較為公平合理；至
    於上訴人基於錯誤認知（土地全面由東南往西北偏移）所指
    出之經界線，則非足採。亦即上訴人所有之310地號土地與
    被上訴人吳進榮所有之311地號土地及與被上訴人國有財產
    署管理之309地號土地3筆土地之經界線，應為如附件鑑定圖
    所示J、H、G點之連接線，堪予認定。原審就兩造系爭三筆
    土地經界線所為之認定，其理由雖有不同，但其結果並無二
    致，上訴意旨仍執前詞指摘原判決不當，聲明廢棄改判，為
    無理由，應予駁回其上訴。
四、本件判決之基礎已臻明確，兩造其餘攻擊防禦方法及舉證，
    核與判決無影響，毋庸一一論列，併此敘明。　　
肆、據上論結，本件上訴為無理由，依民事訴訟法第436條之1第
    3項、第449條第1項、第78條，判決如主文。
中　　華　　民　　國　　110 　年　　12　　月　　24　　日
            民事第一庭  審判長法  官   許石慶　
                              法  官   蕭一弘
                              法  官　 曹宗鼎
上正本係照原本作成。
如不服本判決，僅得於收受本判決正本送達後20日內，以適用法
規顯有錯誤為理由，向本院提起第三審上訴狀（均須按他造當事
人之人數附繕本及繳納第三審上訴裁判費），經本院許可後始可
上訴第三審，前項許可以原判決所涉及法律見解具有原則上重要
性者為限。如委任律師提起上訴者，應一併繳納上訴審裁判費。
上訴時應提出委任律師為訴訟代理人之委任狀，
具有民事訴訟法第466條之1第1項但書或第2項之情形為訴訟代理
人者，另應附具師及格證書及釋明委任人與受任人有該條項所定
關係之釋明文件影本。　　　　　　　　 
中　　華　　民　　國　　110 　年　　12　　月　　24　　日
                              書記官   曾右喬